---
title: ""
format:
  html:
    toc: true
execute:
  warning: false
  message: false
---

```{=html}
<div class="hero-banner">
  <h1>Introducción a R para las Ciencias del Lenguaje</h1>
  <p class="subtitulo">Taller intensivo · Universidad de Navarra · 2 horas</p>
  <div class="meta-grid">
    <div class="meta-item">
      <div class="etiqueta">Nivel</div>
      <div class="valor">Introductorio, sin conocimientos previos</div>
    </div>
    <div class="meta-item">
      <div class="etiqueta">Duración</div>
      <div class="valor">4 bloques de 30 minutos</div>
    </div>
    <div class="meta-item">
      <div class="etiqueta">Paquetes</div>
      <div class="valor">tidyverse · tidytext · syuzhet · quanteda · udpipe</div>
    </div>
  </div>
</div>
```

## Antes de empezar: instalación del entorno {#instalacion}

Para seguir este curso necesitas tres herramientas instaladas en tu ordenador. Instálalas **en este orden**.

::: {.panel-tabset}

### 🪟 Windows

**Paso 1 — Instalar R** `obligatorio`

Descarga el instalador `.exe` desde la web oficial de CRAN y ejecútalo con las opciones por defecto:

👉 [https://cran.r-project.org/bin/windows/base/](https://cran.r-project.org/bin/windows/base/)

---

**Paso 2 — Instalar RStudio Desktop** `obligatorio`

👉 [https://posit.co/download/rstudio-desktop/](https://posit.co/download/rstudio-desktop/)

> ⚠️ Instala RStudio **después** de R. RStudio detecta automáticamente la instalación de R al arrancar.

---

**Paso 3 — Instalar Quarto** `opcional`

👉 [https://quarto.org/docs/get-started/](https://quarto.org/docs/get-started/)

### 🍎 macOS

**Paso 1 — Instalar R** `obligatorio`

Descarga el paquete `.pkg` desde CRAN. Elige la versión según tu chip:

- **Apple Silicon (M1 / M2 / M3):** archivo con `arm64`
- **Intel:** archivo con `x86_64`

👉 [https://cran.r-project.org/bin/macosx/](https://cran.r-project.org/bin/macosx/)

---

**Paso 2 — Instalar RStudio Desktop** `obligatorio`

👉 [https://posit.co/download/rstudio-desktop/](https://posit.co/download/rstudio-desktop/)

> 💡 Si macOS bloquea el instalador, ve a **Ajustes del sistema → Privacidad y seguridad** → "Abrir igualmente".

---

**Paso 3 — Instalar Quarto** `opcional`

👉 [https://quarto.org/docs/get-started/](https://quarto.org/docs/get-started/)

:::

---

## Paquetes en R: CRAN, GitHub y cómo usarlos {#paquetes}

### Qué es CRAN

**CRAN** (*Comprehensive R Archive Network*) es el repositorio oficial de paquetes de R. Actualmente alberga más de 20.000 paquetes revisados y mantenidos por la comunidad. Cuando ejecutas `install.packages()`, R descarga el paquete directamente desde CRAN.

👉 [https://cran.r-project.org/](https://cran.r-project.org/)

Las **Task Views** agrupan paquetes por área temática — hay vistas para lingüística, ciencias sociales, análisis de texto y más:

👉 [https://cran.r-project.org/web/views/](https://cran.r-project.org/web/views/)

### Instalar y cargar paquetes

La instalación solo hace falta hacerla **una vez** por máquina. Cargar el paquete con `library()` hay que hacerlo **en cada sesión**.

```{r}
#| eval: false
# Instalar — solo una vez
install.packages("dplyr")
install.packages(c("dplyr", "ggplot2", "tidytext"))

# Cargar — en cada sesión
library(dplyr)

# La diferencia clave:
# install.packages("dplyr")  → instala el paquete en el disco (una vez)
# library(dplyr)             → carga el paquete en memoria (cada sesión)
```

> **Regla práctica:** pon todos los `library()` al principio de tu script para que cualquier persona que lo ejecute sepa desde el principio qué paquetes necesita.

### Instalar desde GitHub

Algunos paquetes están en desarrollo y aún no han llegado a CRAN. Para instalarlos:

```{r}
#| eval: false
install.packages("remotes")
remotes::install_github("tidyverse/ggplot2")
```

### Actualizar paquetes

```{r}
#| eval: false
update.packages(ask = FALSE)
```

### Instalar los paquetes del curso

```{r}
#| eval: false
install.packages(c(
  "tidyverse",
  "tidytext",
  "syuzhet",
  "quanteda",
  "quanteda.textstats",
  "quanteda.textplots",
  "udpipe"
))
```

### Cheatsheets: referencia rápida

| Paquete | Para qué sirve | Cheatsheet |
|---|---|---|
| `dplyr` | Manipulación de datos | [descargar](https://posit.co/wp-content/uploads/2022/10/data-transformation-1.pdf) |
| `ggplot2` | Visualización de datos | [descargar](https://posit.co/wp-content/uploads/2022/10/data-visualization-1.pdf) |
| `tidyr` | Reorganización de datos | [descargar](https://posit.co/wp-content/uploads/2022/10/tidyr.pdf) |
| `readr` | Importación de datos | [descargar](https://posit.co/wp-content/uploads/2022/10/data-import.pdf) |
| `stringr` | Manipulación de texto | [descargar](https://posit.co/wp-content/uploads/2022/10/strings-1.pdf) |
| `purrr` | Programación funcional | [descargar](https://posit.co/wp-content/uploads/2022/10/purrr.pdf) |
| `tidytext` | Análisis de texto tidy | [descargar](https://github.com/rstudio/cheatsheets/blob/main/tidytext.pdf) |
| `lubridate` | Fechas y tiempos | [descargar](https://posit.co/wp-content/uploads/2022/10/lubridate-1.pdf) |
| `quanteda` | Lingüística de corpus | [descargar](https://muellerstefan.net/files/quanteda-cheatsheet.pdf) |

Todas las cheatsheets oficiales: 👉 [https://posit.co/resources/cheatsheets/](https://posit.co/resources/cheatsheets/)

---

## RMarkdown y Quarto: documentos reproducibles {#rmarkdown}

### Qué es RMarkdown

**RMarkdown** es un formato de documento que combina texto, código R y resultados en un único archivo `.Rmd`. Al compilarlo, R procesa el código y genera un documento HTML, PDF o Word con los resultados incrustados. Es el estándar para hacer análisis reproducibles y comunicables.

**Quarto** (`.qmd`) es el sucesor moderno de RMarkdown. Es más flexible, soporta Python y Julia además de R, y es el formato que usa este curso.

La estructura de cualquier documento tiene tres partes:

````
---
title: "Mi análisis"
author: "Tu nombre"
format: html
---

Aquí escribes texto normal en **Markdown**.

```{{r}}
# Aquí escribes código R
mean(c(1, 2, 3, 4, 5))
```
````

### Crear un nuevo documento

::: {.panel-tabset}

### RMarkdown (.Rmd)

En RStudio: `File → New File → R Markdown...`

Para compilar: botón **Knit** o `Ctrl+Shift+K` / `Cmd+Shift+K`.

### Quarto (.qmd)

En RStudio o Positron: `File → New File → Quarto Document...`

Para compilar: botón **Render** o `Ctrl+Shift+K` / `Cmd+Shift+K`.

:::

### Opciones de chunk

Las opciones de chunk controlan cómo se muestra el código y los resultados:

| Opción | Valores | Efecto |
|---|---|---|
| `echo` | true / false | Mostrar u ocultar el código |
| `eval` | true / false | Ejecutar o no el código |
| `warning` | true / false | Mostrar u ocultar avisos |
| `message` | true / false | Mostrar u ocultar mensajes |
| `fig-width` | número | Ancho del gráfico en pulgadas |
| `fig-height` | número | Alto del gráfico en pulgadas |

---

## Atajos de teclado esenciales {#atajos}

::: {.panel-tabset}

### 🪟 Windows / Linux

| Acción | Atajo |
|---|---|
| Ejecutar línea o selección | `Ctrl + Enter` |
| Ejecutar todo el script | `Ctrl + Shift + Enter` |
| Insertar `<-` | `Alt + -` |
| Insertar pipe `\|>` | `Ctrl + Shift + M` |
| Insertar nuevo chunk | `Ctrl + Alt + I` |
| Compilar (Knit / Render) | `Ctrl + Shift + K` |
| Comentar / descomentar | `Ctrl + Shift + C` |
| Buscar y reemplazar | `Ctrl + H` |
| Autocompletar | `Tab` |
| Limpiar la consola | `Ctrl + L` |
| Guardar archivo | `Ctrl + S` |

### 🍎 macOS

| Acción | Atajo |
|---|---|
| Ejecutar línea o selección | `Cmd + Enter` |
| Ejecutar todo el script | `Cmd + Shift + Enter` |
| Insertar `<-` | `Option + -` |
| Insertar pipe `\|>` | `Cmd + Shift + M` |
| Insertar nuevo chunk | `Cmd + Option + I` |
| Compilar (Knit / Render) | `Cmd + Shift + K` |
| Comentar / descomentar | `Cmd + Shift + C` |
| Buscar y reemplazar | `Cmd + H` |
| Autocompletar | `Tab` |
| Limpiar la consola | `Ctrl + L` |
| Guardar archivo | `Cmd + S` |

:::

Los tres más importantes para empezar:

- **`Alt + -`** / **`Option + -`** — inserta `<-` de un golpe. Lo usarás constantemente.
- **`Ctrl/Cmd + Enter`** — ejecuta la línea donde está el cursor sin seleccionar nada.
- **`Ctrl/Cmd + Alt/Option + I`** — inserta un chunk nuevo en RMarkdown o Quarto.

---

## Parte I: R básico {#parte-i}

### Qué es R

R es un lenguaje de programación diseñado para el análisis de datos y la estadística. A diferencia de Excel, R es reproducible — cualquier análisis puede replicarse exactamente ejecutando el mismo código. Es gratuito y tiene una comunidad enorme en humanidades y ciencias sociales.

### R y RStudio

- **R** es el motor: el lenguaje que interpreta y ejecuta el código.
- **RStudio** es el entorno: la interfaz desde la que trabajamos.

| Panel | Ubicación | Para qué sirve |
|---|---|---|
| Script | Arriba izquierda | Escribir y guardar código |
| Console | Abajo izquierda | Ejecutar código y ver resultados |
| Environment | Arriba derecha | Ver los objetos creados |
| Files / Plots | Abajo derecha | Archivos, gráficos, paquetes |

### R como calculadora

```{r}
2 + 3
10 / 4
2 ^ 8
sqrt(144)
```

### Objetos y asignación

```{r}
mi_nombre <- "Ana García"
edad      <- 23
aprobado  <- TRUE

mi_nombre
edad + 10
```

### Tipos de datos

```{r}
x <- 3.14
class(x)

palabra <- "lingüística"
class(palabra)

es_verbo <- FALSE
class(es_verbo)
```

### Vectores

```{r}
longitudes <- c(3, 5, 2, 8, 4, 6, 3, 7)
mean(longitudes)
max(longitudes)
length(longitudes)
```

```{r}
palabras <- c("casa", "árbol", "luz", "universidad")
nchar(palabras)
```

::: {.ejercicio}
**Ejercicio 1**

1. Crea un objeto `autor` con tu nombre completo.
2. Crea un vector `silabas` con el número de sílabas de cinco palabras que elijas.
3. Calcula la media de sílabas con `mean()`.
4. ¿Qué devuelve `class(silabas)`?
:::

---

## Parte II: Tidyverse y su filosofía {#parte-ii}

### Qué es el tidyverse

El **tidyverse** es una colección de paquetes diseñados para trabajar juntos: datos ordenados (*tidy*), código legible y operaciones encadenadas con el pipe `|>`.

```{r}
library(tidyverse)
```

| Verbo | Qué hace |
|---|---|
| `select()` | Seleccionar columnas |
| `filter()` | Filtrar filas por condición |
| `mutate()` | Crear o modificar columnas |
| `summarise()` | Calcular resúmenes |
| `arrange()` | Ordenar filas |

### Tibbles y el pipe

```{r}
corpus_mini <- tibble(
  palabra    = c("casa", "árbol", "correr", "azul", "rápido"),
  categoria  = c("sustantivo", "sustantivo", "verbo", "adjetivo", "adjetivo"),
  silabas    = c(2, 2, 3, 2, 3),
  frecuencia = c(8420, 3105, 5622, 4890, 2310)
)

corpus_mini
```

```{r}
# Sin pipe
arrange(filter(corpus_mini, silabas > 2), frecuencia)

# Con pipe — mucho más legible
corpus_mini |>
  filter(silabas > 2) |>
  arrange(frecuencia)
```

### Verbos principales

```{r}
corpus_mini |> select(palabra, frecuencia)
corpus_mini |> filter(categoria == "sustantivo")
corpus_mini |> filter(frecuencia > 5000)
```

```{r}
corpus_mini |>
  mutate(n_chars = nchar(palabra)) |>
  select(palabra, silabas, n_chars)
```

```{r}
corpus_mini |>
  group_by(categoria) |>
  summarise(
    n          = n(),
    media_freq = round(mean(frecuencia), 0),
    media_sil  = round(mean(silabas), 1)
  )
```

```{r}
corpus_mini |> arrange(desc(frecuencia))
```

::: {.ejercicio}
**Ejercicio 2**

1. Filtra solo las palabras con 3 sílabas.
2. Crea una variable `freq_por_silaba = frecuencia / silabas`. ¿Qué palabra tiene el valor más alto?
3. Calcula la frecuencia media por número de sílabas con `group_by()` y `summarise()`.
4. Ordena el corpus por longitud de palabra de mayor a menor.
:::

---

## Parte III: Carga del corpus real {#parte-iii}

### El corpus: discursos políticos sobre inmigración

Trabajamos con 12 transcripciones reales de discursos de VOX (7) y Podemos (5) sobre inmigración en España. Los textos están alojados en GitHub y se cargan directamente desde R.

```{r}
library(readr)
library(stringr)
library(purrr)

base_url <- "https://raw.githubusercontent.com/AritzUMA/runav/main/discursos/"

archivos <- c(
  "VOX_1.txt", "VOX_2.txt", "VOX_3.txt", "VOX_4.txt",
  "VOX_5.txt", "VOX_6.txt", "VOX_7.txt",
  "PODEMOS_1.txt", "PODEMOS_2.txt", "PODEMOS_3.txt",
  "PODEMOS_4.txt", "PODEMOS_5.txt"
)

leer_discurso <- function(archivo) {
  url     <- paste0(base_url, archivo)
  texto   <- read_lines(url) |> paste(collapse = " ")
  partido <- str_extract(archivo, "^[A-Z]+")
  id      <- str_remove(archivo, "\\.txt$")
  tibble(
    id         = id,
    partido    = partido,
    texto      = texto,
    n_palabras = str_count(texto, "\\S+"),
    n_chars    = nchar(texto)
  )
}

corpus <- map(archivos, leer_discurso) |> list_rbind()
glimpse(corpus)
```

### Primera exploración

```{r}
corpus |> count(partido)
```

```{r}
corpus |>
  group_by(partido) |>
  summarise(
    n_discursos    = n(),
    media_palabras = round(mean(n_palabras), 0),
    total_palabras = sum(n_palabras)
  )
```

```{r}
# Lollipop: longitud de cada discurso
ggplot(corpus, aes(x = n_palabras, y = reorder(id, n_palabras), color = partido)) +
  geom_point(size = 4) +
  geom_segment(aes(x = 0, xend = n_palabras,
                   y = reorder(id, n_palabras),
                   yend = reorder(id, n_palabras)),
               linewidth = 0.5, alpha = 0.4) +
  scale_color_manual(values = c("PODEMOS" = "#6a0dad", "VOX" = "#2e7d32")) +
  labs(
    title = "Longitud de cada discurso",
    x     = "Número de palabras",
    y     = NULL,
    color = "Partido"
  ) +
  theme_minimal()
```

::: {.ejercicio}
**Ejercicio 3**

1. ¿Qué partido tiene más palabras en total?
2. Filtra los discursos con más de 400 palabras. ¿De qué partido son?
3. Crea una variable `long_media_palabra = n_chars / n_palabras`. ¿Qué partido usa palabras más largas?
:::

---

## Parte IV: Análisis de texto con tidytext {#parte-iv}

### Tokenización

```{r}
library(tidytext)

tokens <- corpus |>
  select(id, partido, texto) |>
  unnest_tokens(palabra, texto)

tokens
tokens |> count(partido)
```

### Frecuencias brutas

```{r}
tokens |>
  count(partido, palabra, sort = TRUE) |>
  group_by(partido) |>
  slice_max(n, n = 10)
```

### Stopwords

```{r}
stop_es <- get_stopwords(language = "es")

stop_custom <- tibble(word = c(
  "si", "ser", "asi", "ahi", "aqui", "tan", "tal",
  "hay", "ver", "van", "vez", "anos", "ano", "hoy",
  "dia", "bueno", "claro", "entonces", "pues", "bien",
  "solo", "puede", "hacer", "decir", "creo", "sí"
))

stop_todas <- bind_rows(stop_es, stop_custom)
```

### Frecuencias limpias

```{r}
tokens_limpios <- tokens |>
  filter(!palabra %in% stop_todas$word) |>
  filter(nchar(palabra) > 2)

tokens_limpios |>
  count(partido, palabra, sort = TRUE) |>
  group_by(partido) |>
  slice_max(n, n = 15)
```

### TF-IDF: palabras distintivas

```{r}
tfidf <- tokens_limpios |>
  count(partido, palabra) |>
  bind_tf_idf(palabra, partido, n) |>
  group_by(partido) |>
  slice_max(tf_idf, n = 15) |>
  arrange(partido, desc(tf_idf))

tfidf
```

::: {.ejercicio}
**Ejercicio 4**

1. ¿Qué palabras son más distintivas de VOX según el TF-IDF? ¿Y de Podemos?
2. ¿Coincide con lo que esperabas del discurso político sobre inmigración?
3. Añade 5 palabras más a `stop_custom` y regenera las frecuencias limpias.
4. **Reto:** Calcula el TF-IDF a nivel de discurso individual (`id`). ¿Qué discurso de VOX es más diferente de los demás?
:::

### Análisis emocional con NRC

El **NRC Emotion Lexicon** asocia palabras a 8 emociones y 2 polaridades. Usamos `syuzhet` con el NRC traducido al español. Para comparar entre partidos con distinto volumen de texto, **normalizamos por el total de tokens de cada partido**.

```{r}
library(syuzhet)

# Ejemplo con palabras individuales
get_nrc_sentiment(
  c("migrante", "ilegal", "acogida", "expulsión", "derechos"),
  language = "spanish"
)
```

```{r}
# Calcular puntuaciones NRC para todos los tokens limpios
palabras_unicas <- unique(tokens_limpios$palabra)
nrc_scores      <- get_nrc_sentiment(palabras_unicas, language = "spanish")
nrc_scores$palabra <- palabras_unicas

tokens_nrc <- tokens_limpios |>
  left_join(nrc_scores, by = "palabra")

# Total de tokens por partido (para normalizar)
total_tokens <- tokens_limpios |>
  count(partido, name = "total")

# Perfil emocional normalizado por 1.000 tokens
emociones <- tokens_nrc |>
  group_by(partido) |>
  summarise(
    ira          = sum(anger),
    anticipacion = sum(anticipation),
    asco         = sum(disgust),
    miedo        = sum(fear),
    alegria      = sum(joy),
    tristeza     = sum(sadness),
    sorpresa     = sum(surprise),
    confianza    = sum(trust),
    negativo     = sum(negative),
    positivo     = sum(positive)
  ) |>
  left_join(total_tokens, by = "partido") |>
  mutate(across(ira:positivo, ~ round(.x / total * 1000, 2))) |>
  select(-total)

emociones
```

```{r}
# Polaridad relativa (proporcional)
emociones |>
  mutate(
    total_pol = negativo + positivo,
    pct_neg   = round(negativo / total_pol * 100, 1),
    pct_pos   = round(positivo / total_pol * 100, 1)
  ) |>
  select(partido, negativo, positivo, pct_neg, pct_pos)
```

```{r}
# Visualización del perfil emocional normalizado
emociones |>
  pivot_longer(-partido, names_to = "emocion", values_to = "por_mil") |>
  filter(!emocion %in% c("negativo", "positivo")) |>
  ggplot(aes(x = reorder(emocion, por_mil), y = por_mil, fill = partido)) +
  geom_col(position = "dodge") +
  coord_flip() +
  scale_fill_manual(values = c("PODEMOS" = "#6a0dad", "VOX" = "#2e7d32")) +
  labs(
    title    = "Perfil emocional NRC por partido (normalizado)",
    subtitle = "Palabras por emoción por cada 1.000 tokens",
    x        = NULL,
    y        = "Por 1.000 palabras",
    fill     = "Partido"
  ) +
  theme_minimal(base_size = 13)
```

### Palabras clave sobre inmigración

```{r}
terminos_clave <- c(
  "migrantes", "inmigrantes", "ilegales", "regularizar",
  "fronteras", "expulsion", "acogida", "derechos",
  "menores", "deportacion"
)

tokens |>
  filter(palabra %in% terminos_clave) |>
  count(partido, palabra, sort = TRUE)
```

::: {.ejercicio}
**Ejercicio 5**

1. ¿Qué partido usa más términos con carga emocional negativa según el NRC normalizado?
2. Añade más términos al vector `terminos_clave`. ¿Cambia el patrón entre partidos?
3. **Reto:** Calcula el perfil emocional NRC por discurso individual. ¿Hay variación dentro del mismo partido?
:::

---

## Parte V: Análisis de corpus con quanteda {#parte-v}

### Qué es quanteda

`quanteda` es el paquete de referencia para lingüística de corpus en R.

```{r}
library(quanteda)
library(quanteda.textstats)
library(quanteda.textplots)
```

### Crear un corpus quanteda

```{r}
corpus_q <- corpus(corpus, text_field = "texto", docid_field = "id")
summary(corpus_q)
```

### Tokens y DFM

```{r}
toks <- tokens(corpus_q,
               remove_punct   = TRUE,
               remove_numbers = TRUE,
               remove_symbols = TRUE) |>
  tokens_tolower() |>
  tokens_remove(stopwords("es")) |>
  tokens_remove(stop_custom$word)

dfm_corpus <- dfm(toks)
dfm_corpus
```

### Frecuencias globales

```{r}
topfeatures(dfm_corpus, n = 20)
```

```{r}
dfm_partido <- dfm_group(dfm_corpus, groups = corpus_q$partido)
topfeatures(dfm_partido, n = 15)
```

### KWIC — palabras en contexto

```{r}
kwic(toks, pattern = "inmigrantes", window = 5)
kwic(toks, pattern = "ilegales",    window = 5)
kwic(toks, pattern = "migr*",       window = 4)
```

### Keyness y similaridad

```{r}
keyness <- textstat_keyness(dfm_corpus, target = corpus_q$partido == "VOX")
head(keyness, 20)
```

```{r}
similitud <- textstat_simil(dfm_corpus, method = "cosine")
as.data.frame(similitud) |> arrange(desc(cosine)) |> head(10)
```

::: {.ejercicio}
**Ejercicio 6**

1. Usa `kwic()` para buscar "fronteras". ¿En qué contextos aparece en VOX y en Podemos?
2. Busca con comodín `"ilegal*"`. ¿Qué formas distintas aparecen?
3. Interpreta el keyness: ¿qué palabras son más características de Podemos?
4. **Reto:** Crea una DFM solo con los discursos de VOX. ¿Coincide con el TF-IDF?
:::

---

## Parte VI: Anotación morfosintáctica con udpipe {#parte-vi}

### Qué es udpipe

`udpipe` anota texto en español automáticamente: categoría gramatical, lema y dependencias sintácticas.

```{r}
#| eval: false
library(udpipe)
udpipe_download_model(language = "spanish")
modelo <- udpipe_load_model("spanish-gsd-ud-2.5-191206.udpipe")
```

### Anotar y explorar

```{r}
#| eval: false
texto_vox <- corpus |> filter(id == "VOX_1") |> pull(texto)

anotado <- udpipe_annotate(modelo, x = texto_vox, doc_id = "VOX_1") |>
  as.data.frame() |>
  as_tibble()

anotado |> select(token, lemma, upos, dep_rel) |> head(20)
anotado |> count(upos, sort = TRUE) |> filter(!is.na(upos))
anotado |> filter(upos == "NOUN") |> count(lemma, sort = TRUE) |> head(15)
anotado |> filter(upos == "ADJ")  |> count(lemma, sort = TRUE) |> head(15)
```

| UPOS | Categoría |
|---|---|
| NOUN | Sustantivo |
| VERB | Verbo |
| ADJ | Adjetivo |
| ADV | Adverbio |
| PROPN | Nombre propio |

### Anotar todo el corpus

```{r}
#| eval: false
corpus_anotado <- udpipe_annotate(modelo, x = corpus$texto, doc_id = corpus$id) |>
  as.data.frame() |>
  as_tibble() |>
  left_join(corpus |> select(id, partido), by = c("doc_id" = "id"))

saveRDS(corpus_anotado, "corpus_anotado.rds")

corpus_anotado |>
  filter(upos == "ADJ") |>
  count(partido, lemma, sort = TRUE) |>
  group_by(partido) |>
  slice_max(n, n = 10)
```

::: {.ejercicio}
**Ejercicio 7**

1. ¿Cuál es el sustantivo más frecuente en VOX_1?
2. ¿Cuántos verbos distintos (lemas) aparecen?
3. Filtra los nombres propios (`PROPN`). ¿Qué personas o lugares se mencionan?
4. **Reto:** Compara los adjetivos más frecuentes de VOX y Podemos.
:::

---

## Parte VII: Visualización básica con ggplot2 {#parte-vii}

### La gramática de gráficos

`ggplot2` construye gráficos por capas: datos, estética (`aes()`) y geometría (`geom_*`).

### Gráfico de barras: longitud por discurso

```{r}
ggplot(corpus, aes(x = reorder(id, n_palabras), y = n_palabras, fill = partido)) +
  geom_col() +
  coord_flip() +
  scale_fill_manual(values = c("PODEMOS" = "#6a0dad", "VOX" = "#2e7d32")) +
  labs(title = "Longitud de cada discurso", x = NULL, y = "Número de palabras", fill = "Partido") +
  theme_minimal()
```

### Frecuencias de palabras

```{r}
tokens_limpios |>
  count(partido, palabra, sort = TRUE) |>
  group_by(partido) |>
  slice_max(n, n = 15) |>
  ggplot(aes(x = reorder_within(palabra, n, partido), y = n, fill = partido)) +
  geom_col(show.legend = FALSE) +
  facet_wrap(~partido, scales = "free_y") +
  coord_flip() +
  scale_x_reordered() +
  scale_fill_manual(values = c("PODEMOS" = "#6a0dad", "VOX" = "#2e7d32")) +
  labs(title = "15 palabras más frecuentes por partido", x = NULL, y = "Frecuencia") +
  theme_minimal()
```

### Perfil emocional

```{r}
emociones |>
  pivot_longer(-partido, names_to = "emocion", values_to = "por_mil") |>
  filter(!emocion %in% c("negativo", "positivo")) |>
  ggplot(aes(x = reorder(emocion, por_mil), y = por_mil, fill = partido)) +
  geom_col(position = "dodge") +
  coord_flip() +
  scale_fill_manual(values = c("PODEMOS" = "#6a0dad", "VOX" = "#2e7d32")) +
  labs(
    title    = "Perfil emocional NRC por partido (normalizado)",
    subtitle = "Palabras por emoción por cada 1.000 tokens",
    x        = NULL,
    y        = "Por 1.000 palabras",
    fill     = "Partido"
  ) +
  theme_minimal(base_size = 13)
```

### Referencia visual: R Graph Gallery

Para saber qué gráfico usar según tus datos: [**R Graph Gallery**](https://r-graph-gallery.com/ggplot2-package.html)

| Tipo de datos | Gráfico recomendado | Enlace |
|---|---|---|
| Una variable numérica | Histograma, densidad | [ver](https://r-graph-gallery.com/histogram.html) |
| Una variable categórica | Barras, lollipop | [ver](https://r-graph-gallery.com/barplot.html) |
| Dos variables numéricas | Dispersión, líneas | [ver](https://r-graph-gallery.com/scatterplot.html) |
| Numérica + categórica | Boxplot, violin | [ver](https://r-graph-gallery.com/boxplot.html) |
| Frecuencias de texto | Barras horizontales, wordcloud | [ver](https://r-graph-gallery.com/wordcloud.html) |
| Evolución temporal | Líneas, áreas | [ver](https://r-graph-gallery.com/line-plot.html) |

::: {.ejercicio}
**Ejercicio 8**

1. Modifica el gráfico de barras para mostrar solo los 10 términos más frecuentes.
2. Cambia los colores con `scale_fill_manual()`.
3. Añade un subtítulo al gráfico emocional con `subtitle =` dentro de `labs()`.
4. **Reto:** Entra en la R Graph Gallery, elige un gráfico que no hayamos usado y adáptalo a alguna variable del corpus.
:::

---

## Para seguir aprendiendo {#recursos}

| Recurso | Descripción |
|---|---|
| [R for Data Science](https://r4ds.hadley.nz) | Manual de referencia del tidyverse, gratuito online |
| [Text Mining with R](https://tidytextmining.com) | Análisis de texto con tidytext |
| [R Graph Gallery](https://r-graph-gallery.com/ggplot2-package.html) | Galería completa de gráficos ggplot2 con código |
| [Cheatsheets de Posit](https://posit.co/resources/cheatsheets/) | Hojas de referencia rápida de todos los paquetes |
| [quanteda tutorials](https://tutorials.quanteda.io) | Tutoriales oficiales de quanteda |
| [udpipe documentation](https://bnosac.github.io/udpipe/en/) | Documentación de udpipe |
| [CRAN Task Views](https://cran.r-project.org/web/views/) | Paquetes agrupados por área temática |
| Posit Community | Foro oficial de la comunidad R |

## Entornos de desarrollo (IDEs)

| IDE | Descripción | Ideal para |
|---|---|---|
| RStudio | El estándar para R. Gratuito y completo | Quien trabaja solo con R |
| Positron | Sucesor de RStudio, también de Posit. Aún en beta | R + Python en el mismo entorno |
| VS Code | Editor generalista muy popular. Requiere extensión R | Perfiles más técnicos |
| Jupyter | Notebooks interactivos | Análisis exploratorio y docencia |
