## Antes de empezar: instalación del entorno {#instalacion}

Para seguir este curso necesitas tres herramientas instaladas en tu ordenador. Instálalas **en este orden**.

::: {.panel-tabset}

### 🪟 Windows

**Paso 1 — Instalar R** `obligatorio`

Descarga el instalador `.exe` desde la web oficial de CRAN y ejecútalo con las opciones por defecto:

👉 [https://cran.r-project.org/bin/windows/base/](https://cran.r-project.org/bin/windows/base/)

---

**Paso 2 — Instalar RStudio Desktop** `obligatorio`

RStudio es el entorno desde el que escribirás y ejecutarás tu código. Descarga la versión gratuita *Open Source Edition*:

👉 [https://posit.co/download/rstudio-desktop/](https://posit.co/download/rstudio-desktop/)

> ⚠️ Instala RStudio **después** de R. RStudio detecta automáticamente la instalación de R al arrancar.

---

**Paso 3 — Instalar Quarto** `opcional`

Solo necesario si quieres generar documentos o presentaciones reproducibles (como esta misma página):

👉 [https://quarto.org/docs/get-started/](https://quarto.org/docs/get-started/)

### 🍎 macOS

**Paso 1 — Instalar R** `obligatorio`

Descarga el paquete `.pkg` desde CRAN. Elige la versión según tu chip:

- **Apple Silicon (M1 / M2 / M3):** descarga el archivo con `arm64` en el nombre
- **Intel:** descarga el archivo con `x86_64` en el nombre

👉 [https://cran.r-project.org/bin/macosx/](https://cran.r-project.org/bin/macosx/)

---

**Paso 2 — Instalar RStudio Desktop** `obligatorio`

Descarga el `.dmg`, ábrelo y arrastra RStudio a la carpeta Aplicaciones:

👉 [https://posit.co/download/rstudio-desktop/](https://posit.co/download/rstudio-desktop/)

> 💡 Si macOS bloquea el instalador de R, ve a **Ajustes del sistema → Privacidad y seguridad** y haz clic en "Abrir igualmente".

---

**Paso 3 — Instalar Quarto** `opcional`

Solo necesario si quieres generar documentos o presentaciones reproducibles (como esta misma página):

👉 [https://quarto.org/docs/get-started/](https://quarto.org/docs/get-started/)

:::

### Verificar que todo funciona

Una vez instalado R y RStudio, abre RStudio y copia esto en la **consola** (panel inferior izquierdo). Pulsa Enter:

```{r}
#| eval: false

# Verificar versión de R — debería ser 4.0 o superior
R.version.string

# Instalar los paquetes que usaremos en el curso
paquetes <- c("tidyverse", "tidytext", "syuzhet", "ggplot2")

for (pkg in paquetes) {
  if (!requireNamespace(pkg, quietly = TRUE)) {
    install.packages(pkg)
  }
  cat("instalado:", pkg, "\n")
}

cat("\nTodo listo. Ya puedes empezar el curso.\n")
```

Si ves los mensajes `instalado: ...` sin errores en rojo, tu entorno está correctamente configurado.

---

## Parte I: Fundamentos de R y del entorno de trabajo {#parte-i}

### Qué es R

R es un lenguaje de programación estadístico diseñado específicamente para el análisis de datos, la estadística y la visualización. A diferencia de Excel, R es reproducible, extensible y gratuito. Los análisis se expresan como código: eso significa que cualquier colega puede replicar exactamente lo que has hecho.

En lingüística, R se usa para análisis de corpus, estadística de frecuencias, modelado de variación lingüística y visualización de patrones en el lenguaje.

### R y RStudio

Son dos cosas distintas pero complementarias:

- **R** es el motor: el lenguaje que interpreta y ejecuta el código.
- **RStudio** es el entorno: la interfaz que facilita trabajar con R.

La analogía habitual es que R es el motor del coche y RStudio es el salpicadero.

### El entorno de trabajo en RStudio

RStudio se organiza en cuatro paneles:

| Panel | Ubicación | Para qué sirve |
|---|---|---|
| Script | Arriba izquierda | Escribir y guardar el código |
| Console | Abajo izquierda | Ver resultados y ejecutar líneas sueltas |
| Environment | Arriba derecha | Ver los objetos creados en la sesión |
| Files / Plots / Packages | Abajo derecha | Gestionar archivos y ver gráficos |

### R como calculadora

```{r}
2 + 3
10 / 4
2 ^ 8
sqrt(144)
```

```{r}
sum(1, 2, 3, 4, 5)
mean(c(1, 2, 3, 4, 5))
```

### Asignación de objetos

```{r}
mi_nombre <- "Ana García"
edad      <- 23
aprobado  <- TRUE

mi_nombre
edad + 10
```

### Tipos de datos fundamentales

```{r}
x <- 3.14
class(x)

palabra <- "lingüística"
class(palabra)

es_sustantivo <- TRUE
class(es_sustantivo)
```

::: {.ejercicio}
**Ejercicio 1**

1. Calcula cuántas palabras habría en un texto de 5 páginas si cada página tiene 250 palabras.
2. Crea un objeto llamado `autor` con tu nombre completo entre comillas.
3. Crea un objeto `anyo_nac` con tu año de nacimiento y calcula tu edad: `2025 - anyo_nac`.
4. Usa `class()` sobre cada objeto. ¿Qué tipo de dato devuelve cada uno?
:::

---

## Parte II: Estructuras de datos y manipulación básica {#parte-ii}

### Vectores

```{r}
longitudes <- c(3, 5, 2, 8, 4, 6, 3, 7)

mean(longitudes)
median(longitudes)
max(longitudes)
length(longitudes)
```

```{r}
palabras <- c("casa", "árbol", "luz", "universidad")
nchar(palabras)
```

### Data frames

```{r}
corpus_ejemplo <- data.frame(
  palabra    = c("casa", "árbol", "correr", "azul"),
  categoria  = c("sustantivo", "sustantivo", "verbo", "adjetivo"),
  silabas    = c(2, 2, 3, 2),
  frecuencia = c(8420, 3105, 5622, 4890)
)

corpus_ejemplo
```

### Exploración inicial

```{r}
str(corpus_ejemplo)
summary(corpus_ejemplo)
nrow(corpus_ejemplo)
ncol(corpus_ejemplo)
```

### Acceso y selección de variables

```{r}
corpus_ejemplo$palabra
corpus_ejemplo$frecuencia

corpus_ejemplo[1, ]
corpus_ejemplo[, 2]
corpus_ejemplo[2, 3]
```

### Filtrado de observaciones

```{r}
corpus_ejemplo[corpus_ejemplo$silabas == 2, ]
corpus_ejemplo[corpus_ejemplo$frecuencia > 5000, ]
corpus_ejemplo[corpus_ejemplo$categoria == "sustantivo", ]
```

::: {.ejercicio}
**Ejercicio 2**

Crea un data frame llamado `mi_corpus` con al menos 5 palabras de tu elección y las columnas `palabra`, `categoria` y `longitud`.

1. Usa `str(mi_corpus)` para inspeccionar la estructura. ¿Qué tipo tiene cada columna?
2. Accede a la columna de longitud con `$` y calcula la media.
3. Filtra solo las palabras con más de 5 caracteres.
4. **Reto:** ¿Cuántas palabras son sustantivos en tu corpus?
:::

---

## Carga del corpus real {#carga}

A partir de aquí trabajamos con un corpus real de transcripciones de discursos políticos sobre inmigración en España. Los textos están alojados en GitHub. El código es completamente reproducible.

```{r}
library(dplyr)
library(readr)
library(stringr)
library(purrr)
library(ggplot2)

base_url <- "https://raw.githubusercontent.com/AritzUMA/runav/main/discursos/"

archivos <- c(
  "VOX_1.txt", "VOX_2.txt", "VOX_3.txt", "VOX_4.txt",
  "VOX_5.txt", "VOX_6.txt", "VOX_7.txt",
  "PODEMOS_1.txt", "PODEMOS_2.txt", "PODEMOS_3.txt",
  "PODEMOS_4.txt", "PODEMOS_5.txt"
)

leer_discurso <- function(archivo) {
  url     <- paste0(base_url, archivo)
  texto   <- read_lines(url) |> paste(collapse = " ")
  partido <- str_extract(archivo, "^[A-Z]+")
  id      <- str_remove(archivo, "\\.txt$")
  tibble(
    id                 = id,
    partido            = partido,
    texto              = texto,
    n_palabras         = str_count(texto, "\\S+"),
    n_chars            = nchar(texto),
    long_media_palabra = round(nchar(texto) / str_count(texto, "\\S+"), 2)
  )
}

corpus <- map(archivos, leer_discurso) |> list_rbind()
glimpse(corpus)
```

---

## Parte III: Análisis de datos y visualización básica {#parte-iii}

### Instalación y carga de paquetes

```{r}
#| eval: false
install.packages(c("dplyr", "ggplot2", "readr", "stringr", "purrr", "tidytext", "syuzhet"))
```

### Exploración inicial del corpus

```{r}
corpus |> select(id, partido, n_palabras, n_chars, long_media_palabra)

summary(corpus |> select(n_palabras, n_chars, long_media_palabra))
```

### Manipulación con dplyr

```{r}
corpus |> select(id, partido, n_palabras)
```

```{r}
corpus |> filter(partido == "VOX")
```

```{r}
corpus |>
  mutate(n_palabras_k = round(n_palabras / 1000, 2)) |>
  select(id, partido, n_palabras, n_palabras_k)
```

```{r}
corpus |>
  select(id, partido, n_palabras, long_media_palabra) |>
  arrange(desc(n_palabras))
```

### Estadística descriptiva

```{r}
corpus |>
  summarise(
    media_palabras   = round(mean(n_palabras), 0),
    mediana_palabras = median(n_palabras),
    total_discursos  = n()
  )
```

```{r}
corpus |>
  group_by(partido) |>
  summarise(
    n_discursos        = n(),
    media_palabras     = round(mean(n_palabras), 0),
    mediana_palabras   = median(n_palabras),
    long_media_palabra = round(mean(long_media_palabra), 2)
  ) |>
  arrange(desc(media_palabras))
```

### Visualización con ggplot2

```{r}
ggplot(corpus, aes(x = n_palabras, fill = partido)) +
  geom_histogram(bins = 12, color = "white", alpha = 0.8) +
  scale_fill_manual(values = c("PODEMOS" = "#6a0dad", "VOX" = "#2e7d32")) +
  labs(
    title = "Distribución de longitud de los discursos",
    x     = "Número de palabras",
    y     = "Frecuencia",
    fill  = "Partido"
  ) +
  theme_minimal()
```

```{r}
corpus |>
  group_by(partido) |>
  summarise(media = mean(n_palabras)) |>
  ggplot(aes(x = reorder(partido, media), y = media, fill = partido)) +
  geom_col(width = 0.5) +
  scale_fill_manual(values = c("PODEMOS" = "#6a0dad", "VOX" = "#2e7d32")) +
  labs(
    title = "Longitud media de discursos por partido",
    x     = NULL,
    y     = "Palabras (media)"
  ) +
  theme_minimal() +
  theme(legend.position = "none")
```

::: {.ejercicio}
**Ejercicio 3**

1. ¿Cuál es la longitud media en palabras de los discursos de VOX? ¿Y de PODEMOS?
2. Filtra los discursos con más de 1000 palabras. ¿De qué partido son?
3. Crea una nueva variable `densidad = n_palabras / n_chars`. ¿Qué mide lingüísticamente?
4. **Reto:** Genera un histograma de `long_media_palabra` separado por partido.
:::

---

## Parte IV: Aplicación integrada {#parte-iv}

### Estadísticas descriptivas completas

```{r}
corpus |>
  group_by(partido) |>
  summarise(
    n_discursos        = n(),
    total_palabras     = sum(n_palabras),
    media_palabras     = round(mean(n_palabras), 0),
    sd_palabras        = round(sd(n_palabras), 0),
    long_media_palabra = round(mean(long_media_palabra), 2),
    .groups = "drop"
  )
```

### Identificación de patrones en el lenguaje

```{r}
corpus |>
  select(id, partido, n_palabras, long_media_palabra) |>
  arrange(desc(long_media_palabra))
```

### Representación gráfica de resultados

```{r}
ggplot(corpus, aes(x = partido, y = n_palabras, fill = partido)) +
  geom_boxplot(alpha = 0.7) +
  geom_jitter(width = 0.15, size = 2.5, alpha = 0.7) +
  scale_fill_manual(values = c("PODEMOS" = "#6a0dad", "VOX" = "#2e7d32")) +
  labs(
    title    = "Longitud de los discursos por partido",
    subtitle = "Cada punto es un discurso",
    x        = NULL,
    y        = "Número de palabras"
  ) +
  theme_minimal(base_size = 13) +
  theme(legend.position = "none")
```

```{r}
ggplot(corpus, aes(x = partido, y = long_media_palabra, fill = partido)) +
  geom_boxplot(alpha = 0.7) +
  geom_jitter(width = 0.15, size = 2.5, alpha = 0.7) +
  scale_fill_manual(values = c("PODEMOS" = "#6a0dad", "VOX" = "#2e7d32")) +
  labs(
    title    = "Complejidad léxica por partido",
    subtitle = "Longitud media de palabra (caracteres / palabras)",
    x        = NULL,
    y        = "Longitud media de palabra"
  ) +
  theme_minimal(base_size = 13) +
  theme(legend.position = "none")
```

```{r}
ggplot(corpus, aes(x = n_palabras, y = long_media_palabra, color = partido)) +
  geom_point(size = 3, alpha = 0.8) +
  geom_smooth(method = "lm", se = FALSE, linewidth = 0.8) +
  scale_color_manual(values = c("PODEMOS" = "#6a0dad", "VOX" = "#2e7d32")) +
  labs(
    title = "Longitud vs. complejidad léxica",
    x     = "Número de palabras",
    y     = "Longitud media de palabra",
    color = "Partido"
  ) +
  theme_minimal(base_size = 13)
```

::: {.ejercicio}
**Ejercicio 4**

1. ¿Qué partido presenta mayor variabilidad en longitud? Usa `sd()` dentro de `summarise()`.
2. Identifica el discurso más largo y el más corto. ¿De qué partido son?
3. ¿Existe correlación entre `n_palabras` y `long_media_palabra`? Usa `cor()`.
4. **Reto:** Genera un gráfico de puntos con `n_palabras` en X y `long_media_palabra` en Y, coloreado por partido.
:::

---

## Parte V: Análisis textual — Frecuencias, stopwords y análisis emocional {#parte-v}

### Tokenización del corpus

```{r}
library(tidytext)

tokens <- corpus |>
  select(id, partido, texto) |>
  unnest_tokens(palabra, texto)

tokens |> count(partido)
```

### Palabras más frecuentes por partido (frecuencias brutas)

```{r}
tokens |>
  count(partido, palabra, sort = TRUE) |>
  group_by(partido) |>
  slice_max(n, n = 15) |>
  ggplot(aes(x = reorder(palabra, n), y = n, fill = partido)) +
  geom_col(show.legend = FALSE) +
  facet_wrap(~partido, scales = "free_y") +
  scale_fill_manual(values = c("PODEMOS" = "#6a0dad", "VOX" = "#2e7d32")) +
  coord_flip() +
  labs(
    title = "15 palabras más frecuentes por partido (sin filtrar)",
    x     = NULL,
    y     = "Frecuencia"
  ) +
  theme_minimal()
```

### Stopwords: qué son y para qué sirven

Cuando analizamos frecuencias brutas, las palabras más comunes no son las más informativas: artículos, preposiciones y conjunciones dominan cualquier corpus. Estas palabras vacías se denominan **stopwords** y se eliminan antes del análisis para revelar el vocabulario sustantivo.

```{r}
stop_es <- get_stopwords(language = "es")

stop_custom <- tibble(word = c("si", "ser", "asi", "ahi", "aqui",
                               "tan", "tal", "hay", "ver", "van",
                               "vez", "anos", "ano", "hoy", "dia",
                               "bueno", "claro", "entonces", "pues"))

stop_todas <- bind_rows(stop_es, stop_custom)
```

### Frecuencias limpias (sin stopwords)

```{r}
tokens_limpios <- tokens |>
  filter(!palabra %in% stop_todas$word) |>
  filter(nchar(palabra) > 2)

tokens_limpios |>
  count(partido, palabra, sort = TRUE) |>
  group_by(partido) |>
  slice_max(n, n = 15) |>
  ggplot(aes(x = reorder(palabra, n), y = n, fill = partido)) +
  geom_col(show.legend = FALSE) +
  facet_wrap(~partido, scales = "free_y") +
  scale_fill_manual(values = c("PODEMOS" = "#6a0dad", "VOX" = "#2e7d32")) +
  coord_flip() +
  labs(
    title = "15 palabras más frecuentes por partido (sin stopwords)",
    x     = NULL,
    y     = "Frecuencia"
  ) +
  theme_minimal()
```

### El léxico NRC en español: emociones y polaridad

El NRC Emotion Lexicon asocia palabras a ocho emociones básicas y dos polaridades. Usamos `syuzhet` con el NRC traducido al español.

```{r}
library(syuzhet)

get_nrc_sentiment(c("migrante", "ilegal", "acogida", "expulsión"), language = "spanish")
```

### Análisis emocional del corpus con NRC

```{r}
palabras_unicas <- unique(tokens_limpios$palabra)

nrc_scores <- get_nrc_sentiment(palabras_unicas, language = "spanish")
nrc_scores$palabra <- palabras_unicas

tokens_nrc <- tokens_limpios |>
  left_join(nrc_scores, by = "palabra")

emociones <- tokens_nrc |>
  group_by(partido) |>
  summarise(
    anger        = sum(anger),
    anticipation = sum(anticipation),
    disgust      = sum(disgust),
    fear         = sum(fear),
    joy          = sum(joy),
    sadness      = sum(sadness),
    surprise     = sum(surprise),
    trust        = sum(trust),
    negative     = sum(negative),
    positive     = sum(positive)
  )

emociones
```

```{r}
emociones |>
  tidyr::pivot_longer(-partido, names_to = "emocion", values_to = "n") |>
  filter(!emocion %in% c("positive", "negative")) |>
  ggplot(aes(x = reorder(emocion, n), y = n, fill = partido)) +
  geom_col(position = "dodge") +
  scale_fill_manual(values = c("PODEMOS" = "#6a0dad", "VOX" = "#2e7d32")) +
  coord_flip() +
  labs(
    title = "Distribución emocional por partido (NRC en español)",
    x     = NULL,
    y     = "Suma de palabras con esa emoción",
    fill  = "Partido"
  ) +
  theme_minimal(base_size = 13)
```

```{r}
emociones |>
  tidyr::pivot_longer(-partido, names_to = "emocion", values_to = "n") |>
  filter(emocion %in% c("positive", "negative")) |>
  ggplot(aes(x = partido, y = n, fill = emocion)) +
  geom_col(position = "fill") +
  scale_fill_manual(values = c("positive" = "#4caf50", "negative" = "#f44336")) +
  scale_y_continuous(labels = scales::percent) +
  labs(
    title = "Polaridad del discurso por partido",
    x     = NULL,
    y     = "Proporción",
    fill  = "Polaridad"
  ) +
  theme_minimal(base_size = 13)
```

### Palabras clave sobre inmigración

```{r}
terminos_clave <- c("migrantes", "inmigrantes", "ilegales", "regularizar",
                    "fronteras", "expulsion", "acogida", "derechos")

tokens |>
  filter(palabra %in% terminos_clave) |>
  count(partido, palabra) |>
  ggplot(aes(x = reorder(palabra, n), y = n, fill = partido)) +
  geom_col(position = "dodge") +
  scale_fill_manual(values = c("PODEMOS" = "#6a0dad", "VOX" = "#2e7d32")) +
  coord_flip() +
  labs(
    title = "Frecuencia de términos clave por partido",
    x     = NULL,
    y     = "Frecuencia absoluta",
    fill  = "Partido"
  ) +
  theme_minimal(base_size = 13)
```

::: {.ejercicio}
**Ejercicio 5 — Análisis libre**

- **Opción A:** Añade más términos al vector `terminos_clave`. ¿Cambia el patrón entre partidos?
- **Opción B:** ¿Qué emoción predomina en cada partido según el NRC? ¿Coincide con lo que esperabas?
- **Opción C:** Calcula la frecuencia relativa de cada emoción. ¿Cambia la comparación respecto a la frecuencia absoluta?
:::

---

## Para seguir aprendiendo

| Recurso | Descripción |
|---|---|
| [R for Data Science](https://r4ds.hadley.nz) | Manual de referencia, gratuito online |
| [Text Mining with R](https://tidytextmining.com) | Análisis de texto con tidytext |
| `quanteda` | Lingüística de corpus en R |
| `udpipe` | Anotación morfosintáctica multilingüe |
| Posit Community | Foro oficial de la comunidad R |

## Entornos de desarrollo (IDEs)

| IDE | Descripción | Ideal para |
|---|---|---|
| RStudio | El estándar para R. Gratuito y completo | Quien trabaja solo con R |
| Positron | Sucesor de RStudio, también de Posit. Aún en beta | R + Python en el mismo entorno |
| VS Code | Editor generalista muy popular. Requiere extensión R | Perfiles más técnicos |
| Jupyter | Notebooks interactivos. Muy usado en ciencia de datos | Análisis exploratorio y docencia |
| Neovim/Emacs | Editores avanzados para usuarios expertos | Perfiles con experiencia en terminal |
