## Antes de empezar: instalación del entorno {#instalacion}

Para seguir este curso necesitas tres herramientas instaladas en tu ordenador. Instálalas **en este orden**.

::: {.panel-tabset}

### 🪟 Windows

**Paso 1 — Instalar R** `obligatorio`

Descarga el instalador `.exe` desde la web oficial de CRAN y ejecútalo con las opciones por defecto:

👉 [https://cran.r-project.org/bin/windows/base/](https://cran.r-project.org/bin/windows/base/)

---

**Paso 2 — Instalar RStudio Desktop** `obligatorio`

👉 [https://posit.co/download/rstudio-desktop/](https://posit.co/download/rstudio-desktop/)

> ⚠️ Instala RStudio **después** de R. RStudio detecta automáticamente la instalación de R al arrancar.

---

**Paso 3 — Instalar Quarto** `opcional`

👉 [https://quarto.org/docs/get-started/](https://quarto.org/docs/get-started/)

### 🍎 macOS

**Paso 1 — Instalar R** `obligatorio`

Descarga el paquete `.pkg` desde CRAN. Elige la versión según tu chip:

- **Apple Silicon (M1 / M2 / M3):** archivo con `arm64`
- **Intel:** archivo con `x86_64`

👉 [https://cran.r-project.org/bin/macosx/](https://cran.r-project.org/bin/macosx/)

---

**Paso 2 — Instalar RStudio Desktop** `obligatorio`

👉 [https://posit.co/download/rstudio-desktop/](https://posit.co/download/rstudio-desktop/)

> 💡 Si macOS bloquea el instalador, ve a **Ajustes del sistema → Privacidad y seguridad** → "Abrir igualmente".

---

**Paso 3 — Instalar Quarto** `opcional`

👉 [https://quarto.org/docs/get-started/](https://quarto.org/docs/get-started/)

:::

### Instalar los paquetes del curso

Abre RStudio y ejecuta esto una sola vez en la consola:

```{r}
#| eval: false
install.packages(c(
  "tidyverse",
  "tidytext",
  "syuzhet",
  "quanteda",
  "quanteda.textstats",
  "quanteda.textplots",
  "udpipe"
))
```

---

## Parte I: R básico {#parte-i}

### Qué es R

R es un lenguaje de programación diseñado para el análisis de datos y la estadística. A diferencia de Excel, R es reproducible — cualquier análisis puede replicarse exactamente ejecutando el mismo código. Es gratuito y tiene una comunidad enorme en humanidades y ciencias sociales.

En lingüística, R se usa para análisis de corpus, estadística de frecuencias, modelado de variación y visualización de patrones en el lenguaje.

### R y RStudio

Son dos cosas distintas:

- **R** es el motor: el lenguaje que interpreta y ejecuta el código.
- **RStudio** es el entorno: la interfaz desde la que trabajamos.

RStudio tiene cuatro paneles:

| Panel | Ubicación | Para qué sirve |
|---|---|---|
| Script | Arriba izquierda | Escribir y guardar código |
| Console | Abajo izquierda | Ejecutar código y ver resultados |
| Environment | Arriba derecha | Ver los objetos creados |
| Files / Plots | Abajo derecha | Archivos, gráficos, paquetes |

### R como calculadora

Lo más básico: R evalúa expresiones y devuelve resultados.

```{r}
2 + 3
10 / 4
2 ^ 8
sqrt(144)
```

### Objetos y asignación

El operador `<-` guarda un valor bajo un nombre. Ese nombre queda disponible en el Environment para usarlo después.

```{r}
mi_nombre <- "Ana García"
edad      <- 23
aprobado  <- TRUE

mi_nombre
edad + 10
```

### Tipos de datos

```{r}
# Numérico
x <- 3.14
class(x)

# Texto (character)
palabra <- "lingüística"
class(palabra)

# Lógico
es_verbo <- FALSE
class(es_verbo)
```

### Vectores

Un vector es una colección ordenada de elementos del mismo tipo. Es la estructura más básica de R.

```{r}
# Vector numérico: longitudes de palabras
longitudes <- c(3, 5, 2, 8, 4, 6, 3, 7)

mean(longitudes)
max(longitudes)
length(longitudes)
```

```{r}
# Vector de texto
palabras <- c("casa", "árbol", "luz", "universidad")
nchar(palabras)   # número de caracteres de cada palabra
```

::: {.ejercicio}
**Ejercicio 1**

1. Crea un objeto `autor` con tu nombre completo.
2. Crea un vector `silabas` con el número de sílabas de cinco palabras que elijas.
3. Calcula la media de sílabas con `mean()`.
4. ¿Qué devuelve `class(silabas)`?
:::

---

## Parte II: Tidyverse y su filosofía {#parte-ii}

### Qué es el tidyverse

El **tidyverse** es una colección de paquetes de R diseñados para trabajar juntos siguiendo una filosofía común: los datos deben estar **ordenados** (*tidy*), el código debe ser **legible**, y las operaciones deben **encadenarse** de forma natural.

```{r}
library(tidyverse)
```

El paquete central es `dplyr`, que ofrece cinco verbos para transformar datos:

| Verbo | Qué hace |
|---|---|
| `select()` | Seleccionar columnas |
| `filter()` | Filtrar filas por condición |
| `mutate()` | Crear o modificar columnas |
| `summarise()` | Calcular resúmenes |
| `arrange()` | Ordenar filas |

### Tibbles: datos ordenados

Un **tibble** es la versión tidyverse de un data frame. Cada fila es una observación, cada columna es una variable.

```{r}
corpus_mini <- tibble(
  palabra   = c("casa", "árbol", "correr", "azul", "rápido"),
  categoria = c("sustantivo", "sustantivo", "verbo", "adjetivo", "adjetivo"),
  silabas   = c(2, 2, 3, 2, 3),
  frecuencia = c(8420, 3105, 5622, 4890, 2310)
)

corpus_mini
```

### El pipe: `|>`

El operador `|>` (*pipe*) pasa el resultado de una operación a la siguiente. Permite leer el código de izquierda a derecha, como una frase en español.

```{r}
# Sin pipe — difícil de leer
arrange(filter(corpus_mini, silabas > 2), frecuencia)

# Con pipe — mucho más claro
corpus_mini |>
  filter(silabas > 2) |>
  arrange(frecuencia)
```

### `select()` — elegir columnas

```{r}
corpus_mini |> select(palabra, frecuencia)
```

### `filter()` — filtrar filas

```{r}
# Solo sustantivos
corpus_mini |> filter(categoria == "sustantivo")
```

```{r}
# Palabras con más de 5000 ocurrencias
corpus_mini |> filter(frecuencia > 5000)
```

### `mutate()` — crear variables nuevas

```{r}
# Longitud en caracteres
corpus_mini |>
  mutate(n_chars = nchar(palabra)) |>
  select(palabra, silabas, n_chars)
```

### `summarise()` y `group_by()` — resúmenes por grupo

```{r}
corpus_mini |>
  group_by(categoria) |>
  summarise(
    n          = n(),
    media_freq = round(mean(frecuencia), 0),
    media_sil  = round(mean(silabas), 1)
  )
```

### `arrange()` — ordenar

```{r}
corpus_mini |> arrange(desc(frecuencia))
```

::: {.ejercicio}
**Ejercicio 2**

Usando `corpus_mini`:

1. Filtra solo las palabras con 3 sílabas.
2. Crea una variable `freq_por_silaba = frecuencia / silabas`. ¿Qué palabra tiene el valor más alto?
3. Calcula la frecuencia media por número de sílabas con `group_by()` y `summarise()`.
4. Ordena el corpus por longitud de palabra de mayor a menor.
:::

---

## Parte III: Carga del corpus real {#parte-iii}

### El corpus: discursos políticos sobre inmigración

Trabajamos con 12 transcripciones reales de discursos de VOX (7) y Podemos (5) sobre inmigración en España. Los textos están alojados en GitHub y se cargan directamente desde R — no hace falta descargar nada manualmente.

```{r}
library(readr)
library(stringr)
library(purrr)

base_url <- "https://raw.githubusercontent.com/AritzUMA/runav/main/discursos/"

archivos <- c(
  "VOX_1.txt", "VOX_2.txt", "VOX_3.txt", "VOX_4.txt",
  "VOX_5.txt", "VOX_6.txt", "VOX_7.txt",
  "PODEMOS_1.txt", "PODEMOS_2.txt", "PODEMOS_3.txt",
  "PODEMOS_4.txt", "PODEMOS_5.txt"
)

leer_discurso <- function(archivo) {
  url     <- paste0(base_url, archivo)
  texto   <- read_lines(url) |> paste(collapse = " ")
  partido <- str_extract(archivo, "^[A-Z]+")
  id      <- str_remove(archivo, "\\.txt$")
  tibble(
    id         = id,
    partido    = partido,
    texto      = texto,
    n_palabras = str_count(texto, "\\S+"),
    n_chars    = nchar(texto)
  )
}

corpus <- map(archivos, leer_discurso) |> list_rbind()
glimpse(corpus)
```

### Primera exploración

```{r}
# ¿Cuántos discursos por partido?
corpus |> count(partido)
```

```{r}
# Longitud media por partido
corpus |>
  group_by(partido) |>
  summarise(
    n_discursos    = n(),
    media_palabras = round(mean(n_palabras), 0),
    total_palabras = sum(n_palabras)
  )
```

```{r}
# El discurso más largo y el más corto
corpus |>
  select(id, partido, n_palabras) |>
  arrange(desc(n_palabras))
```

::: {.ejercicio}
**Ejercicio 3**

1. ¿Qué partido tiene más palabras en total?
2. Filtra los discursos con más de 400 palabras. ¿De qué partido son?
3. Crea una variable `long_media_palabra = n_chars / n_palabras`. ¿Qué partido usa palabras más largas?
:::

---

## Parte IV: Análisis de texto con tidytext {#parte-iv}

### Qué es tidytext

`tidytext` aplica la filosofía tidyverse al texto: convierte documentos en tablas donde **cada fila es una palabra**. Esto permite usar todos los verbos de dplyr que ya conocemos para analizar texto.

```{r}
library(tidytext)
```

### Tokenización

**Tokenizar** significa dividir un texto en unidades mínimas — aquí, palabras. La función `unnest_tokens()` hace exactamente eso.

```{r}
tokens <- corpus |>
  select(id, partido, texto) |>
  unnest_tokens(palabra, texto)

tokens
```

```{r}
# ¿Cuántos tokens por partido?
tokens |> count(partido)
```

### Frecuencias brutas

¿Cuáles son las palabras más usadas?

```{r}
tokens |>
  count(partido, palabra, sort = TRUE) |>
  group_by(partido) |>
  slice_max(n, n = 10)
```

Como era de esperar, dominan artículos, preposiciones y conjunciones — palabras sin contenido analítico.

### Stopwords

Las **stopwords** son palabras vacías que conviene eliminar antes del análisis. `tidytext` incluye listas en varios idiomas.

```{r}
stop_es <- get_stopwords(language = "es")
stop_es
```

Añadimos palabras específicas de este corpus que tampoco aportan:

```{r}
stop_custom <- tibble(word = c(
  "si", "ser", "asi", "ahi", "aqui", "tan", "tal",
  "hay", "ver", "van", "vez", "anos", "ano", "hoy",
  "dia", "bueno", "claro", "entonces", "pues", "bien",
  "solo", "puede", "hacer", "decir", "creo", "sí"
))

stop_todas <- bind_rows(stop_es, stop_custom)
```

### Frecuencias limpias

```{r}
tokens_limpios <- tokens |>
  filter(!palabra %in% stop_todas$word) |>
  filter(nchar(palabra) > 2)

tokens_limpios |>
  count(partido, palabra, sort = TRUE) |>
  group_by(partido) |>
  slice_max(n, n = 15)
```

Ahora sí emergen las palabras sustantivas de cada discurso.

### TF-IDF: palabras distintivas

La **frecuencia bruta** favorece palabras comunes a ambos partidos. El **TF-IDF** (*Term Frequency–Inverse Document Frequency*) identifica las palabras más características de cada partido frente al otro: penaliza lo que todos dicen y premia lo que dice uno solo.

```{r}
tfidf <- tokens_limpios |>
  count(partido, palabra) |>
  bind_tf_idf(palabra, partido, n) |>
  group_by(partido) |>
  slice_max(tf_idf, n = 15) |>
  arrange(partido, desc(tf_idf))

tfidf
```

::: {.ejercicio}
**Ejercicio 4**

1. ¿Qué palabras son más distintivas de VOX según el TF-IDF? ¿Y de Podemos?
2. ¿Coincide con lo que esperabas del discurso político sobre inmigración?
3. Añade 5 palabras más a `stop_custom` que consideres irrelevantes y regenera las frecuencias limpias.
4. **Reto:** Calcula el TF-IDF a nivel de discurso individual (usando `id` en lugar de `partido`). ¿Qué discurso de VOX es más diferente de los demás?
:::

### Análisis emocional con NRC

El **NRC Emotion Lexicon** asocia palabras a 8 emociones básicas (alegría, tristeza, miedo, ira, sorpresa, asco, anticipación, confianza) y 2 polaridades (positivo/negativo). El paquete `syuzhet` incluye el NRC traducido al español.

```{r}
library(syuzhet)

# Ejemplo con palabras individuales
get_nrc_sentiment(
  c("migrante", "ilegal", "acogida", "expulsión", "derechos"),
  language = "spanish"
)
```

Aplicamos el NRC a todo el corpus:

```{r}
palabras_unicas <- unique(tokens_limpios$palabra)

nrc_scores <- get_nrc_sentiment(palabras_unicas, language = "spanish")
nrc_scores$palabra <- palabras_unicas

tokens_nrc <- tokens_limpios |>
  left_join(nrc_scores, by = "palabra")

# Perfil emocional por partido
emociones <- tokens_nrc |>
  group_by(partido) |>
  summarise(
    ira          = sum(anger),
    anticipacion = sum(anticipation),
    asco         = sum(disgust),
    miedo        = sum(fear),
    alegria      = sum(joy),
    tristeza     = sum(sadness),
    sorpresa     = sum(surprise),
    confianza    = sum(trust),
    negativo     = sum(negative),
    positivo     = sum(positive)
  )

emociones
```

```{r}
# Polaridad relativa
emociones |>
  mutate(
    total     = negativo + positivo,
    pct_neg   = round(negativo / total * 100, 1),
    pct_pos   = round(positivo / total * 100, 1)
  ) |>
  select(partido, negativo, positivo, pct_neg, pct_pos)
```

### Palabras clave sobre inmigración

```{r}
terminos_clave <- c(
  "migrantes", "inmigrantes", "ilegales", "regularizar",
  "fronteras", "expulsion", "acogida", "derechos",
  "menores", "deportacion"
)

tokens |>
  filter(palabra %in% terminos_clave) |>
  count(partido, palabra, sort = TRUE)
```

::: {.ejercicio}
**Ejercicio 5**

1. ¿Qué partido usa más términos con carga emocional negativa según el NRC?
2. Añade más términos al vector `terminos_clave`. ¿Cambia el patrón entre partidos?
3. **Reto:** Calcula el perfil emocional NRC por discurso individual. ¿Hay variación dentro del mismo partido?
:::

---

## Parte V: Análisis de corpus con quanteda {#parte-v}

### Qué es quanteda

`quanteda` es el paquete de referencia para lingüística de corpus en R. Su unidad central es el **corpus object** — una estructura optimizada para almacenar y analizar grandes colecciones de textos.

```{r}
library(quanteda)
library(quanteda.textstats)
library(quanteda.textplots)
```

### Crear un corpus quanteda

```{r}
corpus_q <- corpus(corpus, text_field = "texto", docid_field = "id")
summary(corpus_q)
```

### Tokens y DFM

En quanteda la tokenización y el análisis de frecuencias se separan en dos pasos:

```{r}
# Tokenizar
toks <- tokens(corpus_q,
               remove_punct = TRUE,
               remove_numbers = TRUE,
               remove_symbols = TRUE) |>
  tokens_tolower() |>
  tokens_remove(stopwords("es")) |>
  tokens_remove(stop_custom$word)

toks
```

La **DFM** (*Document-Feature Matrix*) es la estructura central de quanteda: una tabla donde las filas son documentos y las columnas son palabras.

```{r}
dfm_corpus <- dfm(toks)
dfm_corpus
```

### Frecuencias globales

```{r}
# Las 20 palabras más frecuentes del corpus completo
topfeatures(dfm_corpus, n = 20)
```

```{r}
# Por partido — agrupando documentos
dfm_partido <- dfm_group(dfm_corpus, groups = corpus_q$partido)
topfeatures(dfm_partido, n = 15)
```

### KWIC — palabras en contexto

**KWIC** (*Keywords in Context*) muestra cómo se usa una palabra en su contexto inmediato. Es una herramienta fundamental en lingüística de corpus.

```{r}
# Contexto de "inmigrantes"
kwic(toks, pattern = "inmigrantes", window = 5)
```

```{r}
# Contexto de "ilegales"
kwic(toks, pattern = "ilegales", window = 5)
```

```{r}
# Buscar con comodín — todas las formas de "migr*"
kwic(toks, pattern = "migr*", window = 4)
```

### Estadísticas de keyness

**Keyness** mide qué palabras son estadísticamente más características de un grupo de documentos frente a otro — similar al TF-IDF pero con contraste estadístico.

```{r}
# VOX vs. Podemos
keyness <- textstat_keyness(dfm_corpus,
                            target = corpus_q$partido == "VOX")

# Palabras más características de VOX (valores positivos)
# y de Podemos (valores negativos)
head(keyness, 20)
```

### Similaridad entre documentos

```{r}
# ¿Qué discursos se parecen más entre sí?
similitud <- textstat_simil(dfm_corpus, method = "cosine")
as.data.frame(similitud) |>
  arrange(desc(cosine)) |>
  head(10)
```

::: {.ejercicio}
**Ejercicio 6**

1. Usa `kwic()` para buscar el término "fronteras". ¿En qué contextos aparece en VOX y en Podemos?
2. Busca con comodín `"ilegal*"`. ¿Qué formas distintas aparecen?
3. Interpreta el keyness: ¿qué palabras son más características de Podemos según esta medida?
4. **Reto:** Crea una DFM solo con los discursos de VOX y calcula las palabras más frecuentes. ¿Coincide con el TF-IDF que calculamos antes?
:::

---

## Parte VI: Anotación morfosintáctica con udpipe {#parte-vi}

### Qué es udpipe

`udpipe` permite anotar texto en español automáticamente: asigna a cada palabra su **categoría gramatical** (sustantivo, verbo, adjetivo...), su **lema** y sus **dependencias sintácticas**. Esto va mucho más allá del análisis de frecuencias — nos permite preguntar, por ejemplo, qué adjetivos acompañan a la palabra "inmigrante".

```{r}
library(udpipe)
```

### Descargar el modelo de español

Solo hace falta hacerlo una vez:

```{r}
#| eval: false
udpipe_download_model(language = "spanish")
```

```{r}
modelo <- udpipe_load_model("spanish-gsd-ud-2.5-191206.udpipe")
```

### Anotar un discurso

Anotamos el primer discurso de VOX como ejemplo:

```{r}
texto_vox <- corpus |>
  filter(id == "VOX_1") |>
  pull(texto)

anotado <- udpipe_annotate(modelo, x = texto_vox, doc_id = "VOX_1") |>
  as.data.frame() |>
  as_tibble()

# Ver las primeras filas
anotado |>
  select(token, lemma, upos, dep_rel) |>
  head(20)
```

### Categorías gramaticales (UPOS)

```{r}
# Distribución de categorías gramaticales
anotado |>
  count(upos, sort = TRUE) |>
  filter(!is.na(upos))
```

Las categorías más comunes en texto político:

| UPOS | Categoría |
|---|---|
| NOUN | Sustantivo |
| VERB | Verbo |
| ADJ | Adjetivo |
| ADV | Adverbio |
| PROPN | Nombre propio |

### Lemas: normalización de formas

El **lema** es la forma canónica de una palabra. Trabajar con lemas evita que "inmigrante", "inmigrantes" e "inmigrando" se cuenten como palabras distintas.

```{r}
# Sustantivos más frecuentes (por lema)
anotado |>
  filter(upos == "NOUN") |>
  count(lemma, sort = TRUE) |>
  head(15)
```

```{r}
# Adjetivos más frecuentes
anotado |>
  filter(upos == "ADJ") |>
  count(lemma, sort = TRUE) |>
  head(15)
```

### Colocaciones: qué adjetivos acompañan a "inmigrante"

```{r}
# Adjetivos que modifican a sustantivos relacionados con inmigración
terminos_inm <- c("inmigrante", "migrante", "extranjero", "ilegal")

anotado |>
  filter(lemma %in% terminos_inm) |>
  select(token, lemma, upos, head_token_id, dep_rel)
```

### Anotar todo el corpus

```{r}
#| eval: false

# Anotar todos los discursos (puede tardar unos minutos)
corpus_anotado <- udpipe_annotate(
  modelo,
  x      = corpus$texto,
  doc_id = corpus$id
) |>
  as.data.frame() |>
  as_tibble() |>
  left_join(corpus |> select(id, partido), by = c("doc_id" = "id"))

# Guardar para no tener que repetir
saveRDS(corpus_anotado, "corpus_anotado.rds")
```

```{r}
#| eval: false
# Cargar si ya lo tienes guardado
corpus_anotado <- readRDS("corpus_anotado.rds")
```

```{r}
#| eval: false
# Adjetivos más frecuentes por partido
corpus_anotado |>
  filter(upos == "ADJ") |>
  count(partido, lemma, sort = TRUE) |>
  group_by(partido) |>
  slice_max(n, n = 10)
```

::: {.ejercicio}
**Ejercicio 7**

1. ¿Cuál es el sustantivo más frecuente en el discurso VOX_1?
2. ¿Cuántos verbos distintos (lemas) aparecen en el discurso?
3. Filtra solo los nombres propios (`PROPN`). ¿Qué personas o lugares se mencionan?
4. **Reto:** Compara los adjetivos más frecuentes de VOX y Podemos. ¿Qué diferencias observas en el estilo valorativo de cada partido?
:::

---

## Parte VII: Visualización básica con ggplot2 {#parte-vii}

### La gramática de gráficos

`ggplot2` construye gráficos por capas. Cada gráfico necesita tres elementos:

1. **Datos** — el tibble que contiene la información
2. **Estética** (`aes()`) — qué variable va en cada eje, qué define el color
3. **Geometría** (`geom_*`) — qué tipo de gráfico se dibuja

```{r}
# Estructura básica
# ggplot(datos, aes(x = variable_x, y = variable_y)) +
#   geom_tipo()
```

### Gráfico de barras

¿Cuántas palabras tiene cada discurso?

```{r}
ggplot(corpus, aes(x = reorder(id, n_palabras), y = n_palabras, fill = partido)) +
  geom_col() +
  coord_flip() +
  scale_fill_manual(values = c("PODEMOS" = "#6a0dad", "VOX" = "#2e7d32")) +
  labs(
    title = "Longitud de cada discurso",
    x     = NULL,
    y     = "Número de palabras",
    fill  = "Partido"
  ) +
  theme_minimal()
```

### Histograma

Distribución de longitudes:

```{r}
ggplot(corpus, aes(x = n_palabras, fill = partido)) +
  geom_histogram(bins = 10, color = "white", alpha = 0.8) +
  scale_fill_manual(values = c("PODEMOS" = "#6a0dad", "VOX" = "#2e7d32")) +
  labs(
    title = "Distribución de longitud de los discursos",
    x     = "Número de palabras",
    y     = "Frecuencia",
    fill  = "Partido"
  ) +
  theme_minimal()
```

### Frecuencias de palabras

Las 15 palabras más frecuentes sin stopwords:

```{r}
tokens_limpios |>
  count(partido, palabra, sort = TRUE) |>
  group_by(partido) |>
  slice_max(n, n = 15) |>
  ggplot(aes(x = reorder_within(palabra, n, partido), y = n, fill = partido)) +
  geom_col(show.legend = FALSE) +
  facet_wrap(~partido, scales = "free_y") +
  coord_flip() +
  scale_x_reordered() +
  scale_fill_manual(values = c("PODEMOS" = "#6a0dad", "VOX" = "#2e7d32")) +
  labs(
    title = "15 palabras más frecuentes por partido",
    x     = NULL,
    y     = "Frecuencia"
  ) +
  theme_minimal()
```

### Perfil emocional

```{r}
emociones |>
  pivot_longer(-partido, names_to = "emocion", values_to = "n") |>
  filter(!emocion %in% c("negativo", "positivo")) |>
  ggplot(aes(x = reorder(emocion, n), y = n, fill = partido)) +
  geom_col(position = "dodge") +
  coord_flip() +
  scale_fill_manual(values = c("PODEMOS" = "#6a0dad", "VOX" = "#2e7d32")) +
  labs(
    title = "Perfil emocional NRC por partido",
    x     = NULL,
    y     = "Palabras con esa emoción",
    fill  = "Partido"
  ) +
  theme_minimal(base_size = 13)
```

::: {.ejercicio}
**Ejercicio 8**

1. Modifica el gráfico de barras para mostrar solo los 10 términos más frecuentes.
2. Cambia los colores usando `scale_fill_manual()` con los colores que prefieras.
3. Añade un subtítulo al gráfico de perfil emocional con `subtitle =` dentro de `labs()`.
4. **Reto:** Representa el TF-IDF calculado en la Parte IV como un gráfico de barras horizontal separado por partido.
:::

---

## Para seguir aprendiendo {#recursos}

| Recurso | Descripción |
|---|---|
| [R for Data Science](https://r4ds.hadley.nz) | Manual de referencia del tidyverse, gratuito online |
| [Text Mining with R](https://tidytextmining.com) | Análisis de texto con tidytext |
| [quanteda tutorials](https://tutorials.quanteda.io) | Tutoriales oficiales de quanteda |
| [udpipe documentation](https://bnosac.github.io/udpipe/en/) | Documentación de udpipe |
| Posit Community | Foro oficial de la comunidad R |

## Entornos de desarrollo (IDEs)

| IDE | Descripción | Ideal para |
|---|---|---|
| RStudio | El estándar para R. Gratuito y completo | Quien trabaja solo con R |
| Positron | Sucesor de RStudio, también de Posit. Aún en beta | R + Python en el mismo entorno |
| VS Code | Editor generalista muy popular. Requiere extensión R | Perfiles más técnicos |
| Jupyter | Notebooks interactivos | Análisis exploratorio y docencia |
